【裁判字號】    98,台上,7718
【裁判日期】    981224
【裁判案由】    貪污等罪
【裁判全文】
最高法院刑事判決            九十八年度台上字第七七一八號
上  訴  人  台灣高等法院檢察署檢察官
被      告  甲○○
選任辯護人  洪貴參律師
被      告  乙○○
上列上訴人因被告等貪污等罪案件，不服台灣高等法院中華民國
九十八年三月五日第二審判決（九十七年度上訴字第三四三九號
，起訴案號：台灣台北地方法院檢察署九十五年度偵字第一０六
四四、一五四二八、一七四一五、一八三四六號），提起上訴，
本院判決如下：
    主  文
原判決關於甲○○就「圖利特定廠商為台糖公司產品總經銷商」
被訴公務員圖利部分撤銷，發回台灣高等法院。
其他上訴駁回。
    理  由
一、撤銷（即甲○○就「圖利特定廠商為台糖公司產品總經銷商
」被訴公務員圖利）部分：
本件原判決維持第一審關於被告甲○○就「圖利特定廠商為台糖
公司產品總經銷商」被訴公務員圖利（即起訴書犯罪事實欄一之
(三)所示之甲○○公務員圖利）部分諭知免訴之判決，駁回檢察官
該部分在第二審之上訴，固非無見。
惟查：原判決初以甲○○自民國九十二年十二月三十日起至九十
三年六月三十日止，擔任台灣糖業股份有限公司（下稱台糖公司
）董事長，為公營事業之員工，在刑法及貪污治罪條例於九十五
年七月一日修正施行後，雖非屬修正後刑法第十條第二項所規定
之「身分公務員」或「受託公務員」，但台糖公司生物科技事業
部（下稱生技事業部）所生產之草本類美容保養品「詩丹雅蘭」
（下稱「詩丹雅蘭」產品），在市場上並非居於獨占或類似獨占
之地位，則台糖公司銷售該產品所從事之事務，自非公共事務，
且生技事業部在辦理「詩丹雅蘭」產品總經銷商徵選之事務時，
係依該公司祕書處法務事務組所簽之意見，決定不依政府採購法
所規定之公開程序進行徵選，而逕以電子郵件徵詢多家廠商參加
總經銷商徵選等理由，說明台糖公司前開產品總經銷商之徵選，
係屬該公司本於私經濟作用所為之私法行為，與國家權力作用無
關，縱甲○○有辦理該項事務，亦非屬修正後刑法第十條第二項
第一款後段所稱之「公共事務」，其就此部分事務之處理，自非
屬公務員（見原判決第四十二頁第四行至第七行、第四十三頁第
十八行至第四十四頁第四行）。然嗣則以依卷附生技事業部電傳
用紙、電子郵件列印資料所載，生技事業部於徵詢包括耐斯企業
集團、聯安生物科技股份有限公司、康柏科技股份有限公司、菁
樺化妝品有限公司、麗生生物科技股份有限公司、泛豐企業有限
公司等廠商，有無經銷「詩丹雅蘭」產品之意願時，所提出之合
約草案，已包括台糖公司將投資新台幣（下同）三千萬元於廣宣
媒體，俾建立知名度及該公司將保留自有通路等條件，於其正式
契約中，又增列銷售獎勵金，顯見台糖公司並非單純出售「詩丹
雅蘭」產品予經銷商，其仍保有一定之權利及義務，該公司與總
經銷商間，非僅係單純之買賣關係，應屬政府採購法第二條、第
七條第三項所規定之勞務委任，但因生技事業部於九十二年九月
間簽辦「詩丹雅蘭」產品總經銷商之徵選時，已參酌該公司法律
事務組之意見，決定不依政府採購法之規定辦理徵選，該法律事
務組其後於相關之簽呈內復未再表示意見，則甲○○嗣於就任台
糖公司董事長後，未適用政府採購法，仍依前述原則繼續處理有
關「詩丹雅蘭」產品總經銷商徵選之事宜，難認係故意規避政府
採購法之適用等理由，據謂依信賴保護原則之法理，自不能因嗣
後解釋之不同，即認定前開徵選程序應適用政府採購法，使當時
認屬私經濟作用之買賣行為，變為與國家權力作用有關之公共事
務，並使不具公務員身分之人員，變為公務員（見原判決第四十
四頁第十六行至第二十七行、第四十五頁第七行至第十七行）。
其對生技事業部辦理「詩丹雅蘭」產品總經銷商之徵選事務，究
屬與國家權力作用無關而係本於私經濟作用所為之買賣私法行為
，抑為政府採購法第二條、第七條第三項所規定而有公權力介入
性質之勞務委任，前後理由之敘述已相矛盾。又其他依法令從事
於公共事務而具有法定職務權限之人員，亦屬刑法所稱之公務員
，九十五年七月一日修正施行之刑法第十條第二項第一款後段定
有明文；另依該條文之修正理由記載，公營事業之承辦、監辦採
購等人員，係屬前開條款所稱之其他依法令從事於公共事務而具
有法定職務權限人員。原判決已認定甲○○係台糖公司董事長，
為公營事業之員工，雖非台糖公司採購案之承辦、監辦人員，然
依政府採購法第二十二條（同條第一項第十六款除外）、政府採
購法施行細則第二十三條之一、中央機關未達公告金額採購招標
辦法第二條等規定，有決定是否採限制性招標之決策權限，縱該
公司採購案之內容僅涉及私經濟行為，然因公權力介入甚深，甲
○○就此公共事務既負有決策權限，自屬修正後刑法第十條第二
項第一款後段規定之「授權公務員」（見原判決第四十二頁第十
四行至第二十二行）。倘若無訛，甲○○究否屬於前開條文所稱
之「授權公務員」，似視其所從事者是否為「公共事務」而定，
原判決卻以甲○○在就任台糖公司董事長之前，生技事業部已參
酌法律事務組之意見，決定不依政府採購法規定徵選「詩丹雅蘭
」產品之總經銷商，甲○○祇係依該項原則繼續辦理，難認其係
故意規避政府採購法之適用等理由，論述甲○○非屬修正後刑法
第十條第二項第一款後段之「授權公務員」，其此被訴公務員圖
利部分，於為裁判時既已無處罰明文，應屬犯罪後之法律已廢止
其刑罰，第一審依刑事訴訟法第三百零二條第四款規定諭知甲○
○此部分免訴之判決，核無違誤云云（見原判決第四十六頁第十
行至第二十三行）。其所為之前揭論斷，於法尚難謂合。檢察官
上訴意旨指摘原判決此部分違法，非無理由。又第三審法院應以
第二審判決所確認之事實為判決基礎，刑事訴訟法第三百九十四
條第一項前段定有明文。原判決上述之違背法令，影響於事實之
確定，本院無可據以為裁判，應將原判決關於此部分撤銷，發回
原審法院更為審判。甲○○就起訴書犯罪事實欄一之(三)所示被訴
觸犯刑法第三百四十二條之背信罪嫌部分，與其前開被訴公務員
圖利罪嫌部分，有無裁判上一罪關係及其事實與適用法令之當否
不明，尚待事實審調查釐清，基於審判不可分之原則，併予發回
。
二、駁回部分：
(一)、甲○○就「以限期完成蘭花咖啡館金山店與建國店為由，規
避政府採購法，分批辦理公告金額以上之採購」被訴公務員圖利
（即起訴書犯罪事實欄一之(一)所示之公務員圖利）部分：
按刑事訴訟法第三百七十七條規定，上訴於第三審法院，非以判
決違背法令為理由，不得為之。是提起第三審上訴，應以原判決
違背法令為理由，係屬法定要件。如果上訴理由書狀並未依據卷
內訴訟資料，具體指摘原判決不適用何種法則或如何適用不當，
或所指摘原判決違法情事，顯與法律規定得為第三審上訴理由之
違法情形，不相適合時，均應認其上訴為違背法律上之程式，予
以駁回。檢察官對此部分上訴意旨略稱：原判決理由說明無法因
部屬嗣後為達目的而以分批採購方式執行，即認甲○○自始有規
避政府採購法而有違背法令之行為。但證人陳民澤於九十五年五
月十八日偵查中曾證稱：「（她《指謝素貞》是表示說當眾拍桌
子罵她，表示說不需要按照政府採購法，有事他《指甲○○》負
責？）這好像有，就說他會承擔所有的責任」、「（不是很和緩
喔？）對，不是和緩講。龔說東西要配合，展店要快，不要用公
務員心態，搬政府採購法的法規來做事。他有罵她」等語，顯見
甲○○曾對台糖咖啡館金山店工程之承辦人員拍桌怒斥，並表示
不需要按照政府採購法，衡情甲○○應知所為與政府採購法有違
，否則何須聲稱會承擔所有責任，上開不利於甲○○之證詞未見
原審調查及說明，自嫌調查未盡（其餘上訴意旨二、三、四係對
不得上訴第三審之背信罪部分為指摘）云云。
惟查原判決以此部分公訴意旨略稱：甲○○係台糖公司前董事長
，於九十三年二月間決定設立「台糖蘭花生活咖啡館」（下稱台
糖咖啡館），並由該公司組成專案小組推動各項籌備工作，竟基
於圖利特定廠商之概括犯意，限專案小組在同年三月五日前設立
台糖咖啡館金山店，在籌設之初，台糖公司台北營業所企劃組承
辦人黃桂秋向台糖咖啡館籌備處主任謝素貞提出工程總預算約四
百萬元，謝素貞與黃桂秋乃於甲○○主持之籌備會議中，以預算
金額超出議價標準，建議依政府採購法辦理公開招標，則甲○○
應明知該採購案預算達公告金額以上，須公開招標，即使採限制
性招標，亦應得主管機關經濟部之同意，卻故意違背政府採購法
第十四條規定，指示將該工程交由完美主義設計工程公司（下稱
完美公司）承作，並以限期完工為由，於簽呈上批准採限制性招
標方式，將該工程分割招標，又未經報請經濟部同意，即將總價
四百萬元之工程，分成二十八件採購案，使每件工程款不超過一
百萬元，除由完美公司以九十五萬元議價承作其中一件工程外，
其餘各件工程復交由完美公司，以總價三百七十五萬四千六百三
十三元與各小包商議價、發包。使完美公司於該金山店工程完工
後，共獲利二百零三萬一千六百十元。嗣甲○○復於同年三月間
繼續前揭犯意，限專案小組於同年五月底完成「台糖建國大樓修
繕改建工程」（內含台糖咖啡館「建國店」）之發包，並指示比
照前開金山店，交由完美公司設計、監造及規劃，該工程承辦人
黃德雄即依完美公司所編製之預算書，於同年三月三十一擬具簽
呈，估列工程總價為九百五十萬元，並表示為使工程能如期完工
，擬採限制性招標方式辦理議價，且將該工程分割為十四件採購
案，甲○○則於同年四月二日核定，除將該工程之設計、監造交
由完美公司以七十萬九千零三十三元議價承作外，餘則交由完美
公司逕洽下包廠商辦理，再提供報價資料予黃德雄辦理形式上之
議價事宜，而以總價八百二十五萬五千一百八十五元完成發包作
業。完美公司於該工程完工後，計獲利五十九萬七千一百四十一
元，因認甲○○涉犯貪污治罪條例第六條第一項第四款之公務員
圖利罪嫌云云。但經審理結果，以公訴人所舉之證據資料，經查
並無任何適合於甲○○犯罪事實認定之證據，其此部分罪嫌尚屬
不能證明，因而維持第一審諭知甲○○此部分無罪之判決，駁回
檢察官該部分在第二審之上訴，已詳敘其無從就此部分為甲○○
有罪確信之理由。經核所為論斷，均與卷內資料相符，從形式上
觀察，並無違背法令之情形。且查：依卷附筆錄所載，證人李曉
姝於偵查中已證稱：「（本案為何交完美公司？）是我們幕僚長
陳民澤開會時說金山店很趕，要一個月內完工，要我幫他推薦幾
個廠商，我想我與蔡倍福較熟，所以叫完美公司來做」、「（龔
《照勝》有提到找哪個廠商？）沒有，金山店是我推薦完美公司
……」（見他字第二八八號卷第一七七頁、第一七八頁），證人
謝素貞亦陳稱：「（金山蘭花咖啡館為何要分二十八項，而沒有
依政府採購法？）……是幕僚團隊的幕僚林志祥出點子把他分散
……」、「……（九十三年）二月間龔（照勝）宣布三月五日要
開幕……二月底龔（照勝）還問我來得及嗎，當時已經發包出去
了，我們有跟幕僚長陳民澤反應有政府採購法的問題，林志祥就
出點子……」、「（開會時講到政府採購法，龔《照勝》對你發
飆？）時間我記得是在金山店開幕後，是檢討會議，龔（照勝）
有指示要在全省開十家，我就報告說這次因開幕時間緊迫用限制
性招標，以後這十家店要展店，最好用公開招標……」、「……
裝修時發現我們的預算是四百萬元，當時政府採購法剛開始（施
行），要上網公告等標期要二週，二週後就來不及了，其中有一
個林志祥幕僚出點子，說分包出去，拆包，就把四百萬元，後來
三百七十五萬元決標分成二十八個小標來標，這樣比較快，有的
就可以用議價的，很快把它決定好後，立即就作……就由台北營
業所的經理直接核定、核標、決標、核定底價……林志祥出點子
，最後是陳民澤作最後的決定」、「他（指甲○○）沒有要特定
廠商，也沒有跟我提過要特定廠商……」、「（……預算的擬定
，限制性招標的討論，這個甲○○有參加嗎？）討論他當然不會
參加……」（見同上他字卷第八十七頁、第八十八頁；第一審卷
第二宗第一０四頁、第一０五頁、第一一七頁、第一一九頁），
證人林志祥並證陳：「一般的討論甲○○不會跟我一起討論……
」（見第一審卷第二宗第八十二頁）。另卷附甲○○所核章之台
糖公司商業行銷事業部商品研發組九十三年二月十一日簽呈係記
載：「為推廣本公司『台糖蝴蝶蘭』，經奉鈞長指示於台北市（
原蜜鄰金山店）設立『蝴蝶蘭主題咖啡館』，展店籌備事宜交由
本部負責統籌處理，本案擬訂於今年三月五日開幕，館內室內佈
置將委請量販事業部李曉姝小姐設計規劃，店內工程將以自辦工
程方式進行，有關展店工程所需設備、勞務、材料採購等，由於
時間緊迫且各項採購預估金額皆於公告金額以下，擬分別採限制
性招標」等語，該簽呈並已會該公司會計組、法律事務組等單位
，各該幕僚單位亦均未表示不同意見（見偵字第一０六四四號卷
第二一六頁）。原判決依上開證據，論斷台糖咖啡館金山店籌備
成員於開會時，討論到如何能使該店如期在九十三年三月五日營
運時，係由陳民澤指示李曉姝推薦廠商，林志祥則提出以分包方
式處理，俾省下依政府採購法規定須上網公告之時程，最後即由
陳民澤決定以此方式進行，甲○○於該事項討論過程中並未參與
，林志祥復未曾向甲○○提及此舉將違反政府採購法，謝素貞則
係在金山店開幕後之檢討會上，始向甲○○提及以後工程招標不
能再違反政府採購法而遭指責，參酌該工程承辦單位已在前開簽
呈上敘明應採行限制性招標之原因，會計及法律事務組等專業幕
僚單位又均未表示不同意見，自不得憑此遽認其有何不法之意圖
，更無因部屬嗣為達目的而以分批採購方式執行，即認甲○○自
始有規避政府採購法，而有違背法令以牟取自己或他人不法利益
之犯行。所為論斷經參酌卷內相關證據，與經驗法則及論理法則
尚無違背。檢察官上訴意旨所指陳民澤證述謝素貞表示甲○○如
何對之怒斥云云，乃屬傳聞供述，而原判決已直接引用謝素貞之
證詞，說明謝素貞嗣後於檢討會上雖曾遭甲○○指責，仍不足以
證明甲○○自始即有此部分公務員圖利之犯意，況檢察官於辯論
終結前，並未請求再傳訊謝素貞，是原審就檢察官此部分上訴意
旨所指陳民澤之陳述內容，未再調查或說明不予採納之理由，稍
欠週延，但於判決結果顯然無影響，自不得資為第三審上訴之適
法理由。檢察官此部分之上訴違背法律上之程式，應予駁回。
(二)、甲○○就「以限期完成台糖公司蘭花咖啡館金山店與建國店
為由，規避政府採購法，分批辦理公告金額以上之採購」，造成
台糖公司營業虧損而被訴背信，及其就「違背任用程序，聘僱凌
美珍」，以圖利凌美珍，並致生損害於台糖公司，而被訴公務員
圖利及背信，暨乙○○就「圖利特定廠商為台糖公司產品總經銷
商」，以圖利百萬網數位國際股份有限公司（下稱百萬網公司）
，並致生損害於台糖公司，而被訴公務員圖利及背信（即起訴書
犯罪事實欄一之(一)所示之甲○○背信、一之(二)所示之甲○○公務
員圖利及背信及一之(三)所示之乙○○公務員圖利及背信）部分：
按上訴得對於判決之一部為之，未聲明為一部者，視為全部上訴
，刑事訴訟法第三百四十八條第一項定有明文。檢察官對原判決
不服，提起第三審上訴，未聲明為一部上訴，依前開規定，應視
為全部上訴（亦即起訴書犯罪事實欄一之(一)所示之甲○○背信、
一之(二)所示之甲○○公務員圖利及背信暨一之(三)所示之乙○○公
務員圖利部分，亦視為已上訴）。惟查：(1)、刑事訴訟法第三百
七十六條所列各罪之案件，經第二審判決者，不得上訴於第三審
法院，為該法條所明定。本件甲○○就「以限期完成台糖公司蘭
花咖啡館金山店與建國店為由，規避政府採購法，分批辦理公告
金額以上之採購」，造成台糖公司營業虧損，及其就「違背任用
程序，聘僱凌美珍」，致生損害於台糖公司，暨乙○○就「圖利
特定廠商為台糖公司產品總經銷商」，致生損害於台糖公司等被
訴背信部分。檢察官係依刑法第三百四十二條之罪嫌提起公訴，
其上訴意旨復未爭執此部分罪名，核均屬刑事訴訟法第三百七十
六條第五款之案件。依首開說明，既經第二審判決，自不得上訴
於第三審法院，檢察官猶對上開各該部分提起上訴，顯為法所不
許。(2)、第三審上訴書狀，應敘述上訴之理由，其未敘述者，得
於提起上訴後十日內補提理由書於原審法院，已逾上述期間，而
於第三審法院未判決前仍未提出上訴理由書狀者，第三審法院應
以判決駁回之，為刑事訴訟法第三百八十二條第一項、第三百九
十五條後段所明定。本件檢察官不服原判決，於九十八年三月三
十日提起上訴，但關於甲○○就「違背任用程序，聘僱凌美珍」
，以圖利凌美珍，及乙○○就「圖利特定廠商為台糖公司產品總
經銷商」，以圖利百萬網公司，而均被訴公務員圖利部分，並未
敘述理由，迄今逾期已久，於本院未判決前仍未提出，依上開規
定，其此部分上訴亦非合法。檢察官此部分之上訴並應予駁回。
據上論結，應依刑事訴訟法第三百九十五條、第三百九十七條、
第四百零一條，判決如主文。
中    華    民    國  九十八  年   十二   月  二十四  日
                      最高法院刑事第六庭
                          審判長法官  陳  世  雄
                                法官  魏  新  和
                                法官  吳  信  銘
                                法官  徐  文  亮
                                法官  李  英  勇
      本件正本證明與原本無異
                                      書  記  官
中    華    民    國  九十八  年   十二   月  二十九  日
                                                      Ｑ


司法院資訊處製作；財團法人民間司法改革基金會備份。
